臺灣臺中地方法院民事判決　　　　　　　95年度重訴字第98號
原　　　告　臺中縣后里鄉農會
法定代理人　乙○○
訴訟代理人　陳坤榮　律師
被　　　告　己○○
　　　　　　丙○○
上二人共同
訴訟代理人　廖健智　律師
上　一　人
複　代理人　張智翔　律師
被　　　告　庚○○
訴訟代理人　林俊雄　律師
上列當事人間請求損害賠償事件，本院於九十六年六月六日言詞
辯論終結，判決如下：
    主      文
被告應各給付原告新台幣陸佰零貳萬玖仟伍佰壹拾玖元，及自九
十五年三月二十一日起至清償日止，按年息百分之五計算之利息
。如其中一被告已為給付，在給付之範圍內其他被告同免給付之
義務。
原告其餘之訴駁回。
本判決第一項，於原告以新臺幣貳佰零壹萬元供擔保後得假執行
。但被告如於假執行程序實施前以新臺幣陸佰零貳萬玖仟伍佰壹
拾玖元為原告預供擔保，得免為假執行。
原告其餘假執行聲請駁回。
    事實及理由
一、原告主張：
  (一)被告己○○自民國72年起，任職原告臺中縣后里鄉農會總幹
    事，平日負責綜理農會信用部、供銷部、推廣部等部門之業
    務督導，依農會法等相關法規之規定，承理事會決議執行任
    務並向理事會負責。被告庚○○自83年5月10日起至84年11
    月4日，任職原告后里鄉農會信用部主任，負責存放款業務
    之審核、督導。被告丙○○自77年5月起，任職原告后里鄉
    農會信用部放款徵信人員，負責各項貸款之徵信調查、放款
    查估等業務。被告己○○、庚○○均係受原告委任而為處理
    事務之人，在其業務範圍內有自行裁量決定，並非單純提供
    勞務，被告丙○○與原告間則為僱傭關係，又被告等均受有
    報酬，對於處理事務應盡善良管理人之注意義務。
  (二)訴外人張瀧所有坐落臺中縣后里鄉○○○段141、141之4、1
    42之1地號等3筆土地（面積共計4236平方公尺），業經向中
    國農民銀行股份有限公司豐原分行 (下稱農銀豐原分行)設
    定最高限額抵押新臺幣（下同）1,500萬元，並已貸得850萬
    元。其於84年1月12日，提供上開土地另向原告申請設定
    1,560 萬元之最高限額抵押權為擔保，欲貸款1,300萬元，
    嗣經原告辦妥徵信、估價，於84年1月27日，撥款1,000萬元
    ，其中850萬元係代償上開第1順位農銀豐原分行貸款，且於
    清償後應由被告丙○○領回清償證明，並辦理塗銷農銀豐原
    分行之抵押權，以確保原告之權益。詎被告丙○○竟未依規
    定（未知會撥款人員）以原告之名義，匯款至農銀豐原分行
    放款備償帳戶以清償前債850萬元，而係於撥款當日即84年1
    月27日，匯款至張瀧設於農銀豐原分行非備償專戶即帳號
    00000000000 號帳戶，且未於同日，領回農銀豐原分行代償
    之借據，亦未領回先順位之清償證明，以及追蹤代償情形並
    辦理塗銷先順位抵押權，而故意製作不實之徵信調查，在其
    業務上作成之后里鄉農會徵信調查備忘錄中，編號502之「
    張瀧設定抵押追蹤事項」欄內記載「原農銀設定1,500萬元
    ，需塗銷」，並在「完成簽章」欄蓋上其私章，表示業已完
    成塗銷原順位抵押權，致原告授信人員基於上開被告丙○○
    所製作之徵信調查備忘錄，誤認已塗銷第1順位抵押權，而
    陸續於84年1月28日放款100萬元、84年2月18日放款50萬元
    、84年2月22日放款100萬元、84年3月8日放款50萬元，總計
    貸放1,300萬元。張瀧復於84年4月5日，以未塗銷第1順位抵
    押權之上開土地，向農銀豐原分行貸款700萬元。後張瀧自
    84年5月10日起，即繳息延滯，使原告就上開1,300萬元貸款
    之本息無法如期獲得清償，嗣經聲請本院92年度執字第
    44906號強制執行事件，對於張瀧所有上開土地3筆拍賣所得
    金額758萬元參與分配，然抵償第1順位抵押權人農銀豐原分
    行本息總額6,029,519元後，已無餘額以資清償原告上開借
    款債權1,300 萬元。依原告后里鄉農會信用部暨營業單位分
    層負責明細表第16項「授信案件貸放後放款覆審」、第48項
    「其他有關放款處理事項」，本件貸款係由經辦人被告丙○○「擬辦」、信用部主任被告庚○○「覆核」、總幹事被告
    己○○「核定」，其等違反善良管理人之義務，致生損害於
    原告，被告己○○、庚○○依民法第535條、第544條之規定
    ，被告丙○○依民法第482條規定，均應負債務不履行之損
    害賠償責任，並係以背於善良風俗之方法加損害於原告，依
    民法第184條第1項後段及第185條第1項規定，應連帶負共同
    侵權行為之損害賠償責任。
  (四)民法第544條因無法定短期消滅時效之規定，則應適用民法
    第125條規定，其消滅時效期間為15年。另因本件係於93年5
    月31日中央存款保險股份有限公司之檢查報告，原告方發現
    上開侵權情事，尚未罹於時效期間。
  (五)並聲明：1.被告應連帶給付原告1,300萬元，及自起訴狀繕
    本送達翌日起至清償日止按年息5%計算之利息，或被告應各
    給付原告1,300萬元，及自起訴狀繕本送達翌日起至清償日
    止，按年息5%計算之利息；上開被告應負之給付，如其中一
    被告已為給付，在給付之範圍內其他被告同免給付之義務；
    2.原告願供擔保請宣告准予假執行。
二、被告則以：
  (一)被告己○○、丙○○部分：
    1.被告己○○前為原告后里鄉農會之總幹事，基於分層授權
      之原則，本件申貸係根據徵信人員上呈之徵信資料作形式
      上判斷，核定每筆貸款之設定額度後，即授權信用部於其
      批核之貸款額度範圍內為放款之作業，放款時放款人員並
      不須再經總幹事批核。
    2.被告丙○○自77年5月起受僱於原告后里鄉農會擔任信用
      部之徵信人員，負責徵信、估價等業務，被告丙○○就上
      開估價、徵信業務並無任何自由裁量之餘地，其與原告間
      之關係，性質上應屬僱傭關係，而非委任關係。
    3.被告丙○○係原告后里鄉農會信用部徵信人員，就本件貸
      款係進行擔保品之查估作業，據以製作不動產調查報告表
      ，瞭解貸款人之債信、經濟狀況及清償能力，將貸款資料
      上呈由信用部主任、秘書、總幹事等人用印，經總幹事核
      定設定金額後，即由信用部處理後續放款作業，並轉交農
      會兼辦代書業務之人員向地政機關辦理設定登記。
    4.本件貸款係發生於84年1月間，而原告所提后里鄉農會信
      用部暨營業單位分層負責明細表，係93年5月第14屆21次
      理事會議修訂通過，應不適用於本件貸款。本件貸款作業
      之疏失，應係發生於放款人員未將張瀧申請代償之850萬
      元匯入張瀧設於農銀豐原分行之代償專戶內，又於本件張
      瀧申辦貸款期間，原告后里農會曾聘用具有代書身分之職
      員丁○○負責處理關於抵押權設定及塗銷等相關業務，則
      關於後續放款匯入轉貸被償專戶取得清償證明及塗銷前順
      位抵押權，均非被告丙○○負責之業務範圍，並依分工及
      分層負責法理，被告己○○亦無為放款人員之疏失負責之
      理。
    5.依系爭抵押土地之拍賣價額觀之，原告后里農會縱享有第
      1順位抵押權，其得受償之金額亦僅為6,029,519元，應以
      此受償額為損害之計算基準。
    6.本件原告所指侵權行為時點係84年1月27日距今已逾11年
      ，且原告於89年間即知悉，距今亦已逾5年，其請求權已
      罹於時效，自不得再行提出請求。
    7.並聲明：(1)原告之訴及假執行之聲請均駁回；(2)如受不利
      判決，請准供擔保免為假執行。
  (二)被告庚○○部分：
    1.被告庚○○自82年7月起至85年8止，擔任原告后里鄉農會
      信用部主任，上有秘書、總幹事及理事長等督導，信用部
      主任為農會僱用之人員，依法不適用委任相關規定。
    2.原告於84年1月27日匯出850萬元至農銀豐原分行張瀧帳戶
      ，並以該款轉帳清償農銀豐原分行借款。
    3.本件張瀧申請抵押貸款，被告庚○○於徵信階段負責核閱
      審查工作，只是基於分層負責而核章，並無故意或過失不
      法侵害原告之情事。
    4.依原告后里鄉農會關於張瀧之放款分戶卡記載：84年1月2
      7日貸放1,000萬元、84年1月28日收回1,000萬元及利息27
      ,400 元，84年1月18日貸放1,100萬元、84年2月11日收回
      1,100萬元及利息63,287元，84年2月22日貸放1,250萬元
      、84年3月8日收回1,250萬元及利息54,774元，足見本件
      貸款先後均有清償之記載，原告應無損害可言。況且原告
      對於張瀧之貸款債權仍然存在，亦無損害可言。本件抵押
      物拍賣所得金額為758萬元，縱認原告受有損害，應僅以
      該金額為上限。
    5.並聲明：(1)原告之訴及假執行之聲請均駁回；(2)如受不利
      判決，請准供擔保免為假執行。
三、不爭執事項：
  (一)張瀧以所有坐落臺中縣后里鄉○○○段141、141之4、142之
    1地號土地3筆供擔保，設定第1順位最高限額抵押權1,500萬
    元予農銀豐原分行，向其貸得850萬元。張瀧復於84年4月5
    日，以上開土地，向農銀豐原分行貸款700萬元。
  (二)張瀧以上開土地供擔保，設定第2順位最高限額抵押權1,560
    萬元予原告，向原告貸得1,300萬元。原告分別於84年1月27
    日撥款1,000萬元、84年1月28日放款100萬元、84年2月18日
    放款50萬元、84年2月22日放款100萬元、84年3月8日放款50
    萬元，總計1,300萬元。張瀧又於87年5月5日，以上開土地
    及其所有同段141之7地號土地為共同擔保，變更設定2,000
    萬元之最高限額抵押權（該141之7地號土地乃設定第1順位
    抵押權），向原告增貸300萬元，並於87年5月18日准予增貸
    。
  (三)農銀豐原分行嗣聲請本院以92年度執字第44906號強制執行
    事件，對於張瀧所有上開土地3筆及同段141之7地號土地，
    拍賣所得金額分別為758萬元及25萬元。農銀豐原分行就上
    開土地3筆拍賣所得金額獲償6,029,519元，而原告就同段14
    1之7地號土地獲償197,065元。
  (四)本件張瀧申貸期間，被告己○○係擔任原告后里鄉農會總幹
    事，被告庚○○係擔任信用部主任，被告丙○○擔任信用部
    徵信人員。
  (五)依卷附被告庚○○所提原告后里鄉農會徵信調查備忘錄，本
    件申貸係由被告丙○○於84年1月12日收件，且由其於追蹤
    事項欄內記載「原農銀設定1,500萬元需塗銷、本件設
    定1,560萬元整（實貸1,300萬元整）」；核閱簽章欄內主辦
    、主任、總幹事，依序蓋有「丙○○」、「庚○○」、「己○○」印；登記完畢返回欄之簽章為「丙○○」印。
  (六)依卷附原告所提中央存款保險股份有限公司 (下稱中央存
    保公司)93 年5月31日檢查報告，針對本件張瀧申貸案，指
    出有下列缺失：「84年1月27日撥貸1,000萬元，其中850萬
    元未匯入首順位抵押金融機構放款備償專戶，用以清償前順
    位之放款金額，而係匯入借戶本人之活期帳戶，且嗣後亦未
    查明匯款代償情形並即時領回首順位抵押權金融機構出具之
    清償證明辦理塗銷，及重新徵取土地謄本以為貸放後追蹤查
    核。‧‧‧該案於89年10月13日利息延滯，90年5月31日起
    轉列催收款項，90年9月聲請強制執行，因該擔保品係第2順
    位抵押權，經評估無法涵蓋債權金額，故該信用部於90年12
    月31日全數轉銷呆帳」。
四、本件之爭點：
  (一)本件侵權行為損害賠償請求權，是否已逾除斥期間？
  (二)被告己○○、庚○○、丙○○與原告間是否為委任關係？
  (三)被告三人就系爭張瀧申貸案之處理，是否有故意或過失，應
    負債務不履行責任？
  (四)如被告己○○、庚○○、丙○○應就系爭損害負責，彼等間
    所負責任為連帶責任或不真正連帶責任？
五、法院之判斷
  (一)本件侵權行為損害賠償請求權，已逾除斥期間。
    原告主張，系爭張瀧申貸案之缺失，係依卷附原告所提中央
    存存保公司93年5月31日檢查報告指出，未將850萬元匯農銀
    豐原分行放款備償專戶，用以清償前順位之放款金額，嗣後
    未查明匯款代償情形及即時領回清償證明辦理塗銷，及重新
    徵取土地謄本以為貸放後追蹤查核所致，而本件訴訟繫屬法
    院時日為95年2月14日，應未逾除斥期間，為被告所否認。
    經查：依前開中央存保公司檢查報告所載：「... 該案於89
    年10月13日利息延滯，90年5月31日起轉列催收款項，90年9
    月聲請強制執行，因該擔保品係第2順位抵押權，經評估無
    法涵蓋債權金額，故該信用部於90年12月31日全數轉銷呆帳
    ... 」等，參酌被告庚○○於檢察官偵查時陳述略以：八十
    九年這件事情爆發時現任總幹事叫我們清查丙○○承辦案件
    ，又發現一件，也是丙○○承辦的案子，借款人是... 」（
    台灣台中地方法院檢察署94年度偵字第603號、94年3月24日
    筆錄第2頁參照），是以，89年間發生利息延滯，既經強制
    執行無效果而評估無法涵蓋債權金額而轉銷呆帳，顯然已知
    損害發生，而該案件經辦人員為被告等3人，亦知致損害發
    生之人為被告等3人，是本件原告最遲已於90年12月31日已
    知損害發生，且知悉致生損害之人為被告等人，遲至95年2
    月14日始提起本件侵權行為損害賠償，已逾除斥期間，此部
    分請求為無理由。
  (二)被告己○○、庚○○分別擔任原告后里鄉農會總幹事、信用
    部主任等職，其與原告間屬委任關係。至原告與被告丙○○
    間為僱傭關係。
    原告主張其與被告己○○、庚○○間為委任關係，與被告庚○○間為僱傭關係，被告丙○○予以自認，被告己○○不為
    爭執，依民事訴訟法第280條第1項規定規同自認，被告庚○○否認之。經查：
    1.被告己○○部分：
    　依農會法施行細則第30條規定：農會總幹事之職責為一、
      執行理事會之決議。二、聘、僱與解聘、僱所屬員工。三
      、指揮監督所屬職員推行會務與業務。四、訓練、考核、
      獎懲所屬員工。五、提報理事會審議之事項。六、其他依
      職責應辦事項。依上開規定，農會總幹事於處理事務時，
      非無獨立之裁量權明甚。其與農會間自屬成立委任關係，
      而非僱傭關係（參最高法院84年台上字第27 02號判決意
      旨參照），是以被告己○○與原告間為委任關係，並無疑
      義。
    2.被告庚○○部分：
      按銀行法施行細則第3條：「非屬公司組織型態之銀行及
      其他金融機構，應在其組織章程內載明負責人之範圍。前
      項負責人之範圍，在銀行應包括董（理）事、監察人（監
      事）、總經理（局長）、副總經理（副局長、協理）、經
      理、副經理。在農會信用部或漁會信用部應包括農會或漁
      會之總幹事、信用部（分部）主任；理事、監事涉及信用
      部業務時，亦為負責人。」。是以，被告庚○○既為原告
      后里鄉農會信用部主任，為前開銀行法施行細則第3條所稱
      之負責人，與原告間為委任關係。
    3.被告丙○○部分：
    　原告主張被告丙○○就其職務上，諸如借款人可否免供物
      保、人保延期清償或免除債務等均無權限，均須接受總幹
      事指揮，僅有建議權，上班需要簽到，沒有領加班費的問
      題，加入勞保，請假沒有扣款問題，上下班遲到、早退有
      處罰，故丙○○與原告間為僱傭關係等語，為被告丙○○
      所自認，既自認與原告間為僱傭關係，且其對於職務範圍
      內事務，並無獨立自主權限，仍需經信用部主任、總幹事
　　　核可，其與原告間顯為僱傭關係，為被告丙○○所不爭執
  　　，此部分主張為有理由。
  (三)被告三人處理委任事務或服勞務時有故意或過失，應負債務
    不履行責任，且未逾消滅時效期間。
　　按受任人因處理委任事務有過失，或因逾越權限之行為所生
  　之損害，對於委任人應負賠償之責。因可歸責於債務人之事
　　由，致為不完全給付者，債權人得依關於給付遲延或給付不
  　能之規定行使其權利。民法第544條、第227條分別定有明文
    故原告自得對被告三人不完全給付之行為，依給付不能之規
    定行使其權利。又債務人之違約不履行契約上之義務，如其
    行為同時構成侵權行為時，除雙方另有特別約定，足認其有
    排除侵權行為責任之意思外，債權人自非不得或依「債務不
  　履行」或依「侵權行為」之法律關係，擇一向債務人請求損
    害賠償（最高法院85年度台上字第3043號判決意旨參照）。
    本件原告主張被告三人處理系爭張瀧申貸案行為，除構成侵
    權行為外，亦構成債務不履行責任，其於侵權行為損害賠償
    請求權逾除斥期間後，仍依債務不履行規定請求，揆諸上揭
    說明，為法之所許。經查，本件系爭張瀧申貸案之缺失，依
    卷附原告所提中央存保公司93年5月31日檢查報告指出，未
    將850萬元匯農銀豐原分行放款備償專戶，用以清償前順位
    之放款金額，嗣後未查明匯款代償情形及即時領回清償證明
    辦理塗銷，及重新徵取土地謄本以為貸放後追蹤查核所致，
    並舉后里鄉農會信用部放款分層負責明細表為據，認為被告
    三人有故意、過失，惟為被告三人所否認。經查，原告所舉
    前開后里鄉農會信用部放款分層負責明細表，係於93年5月
    經該會第14屆第21次理事會議修訂，在本件系爭張瀧申貸案
    發生之後，難以之認定被告三人是否有故意、過失。次查，
    依相關證物及證人證言，足認被告三人為不完全給付，應依
    給付不能之規定負債務不履行責任。詳如下述：
    1.被告丙○○處理系爭張瀧申貸案時明知前順位抵押權人未
      塗銷抵押權登記，仍為已塗銷抵押權之記載，顯有故意情
      事。
      (1)證人即授信人員甲○○到庭證稱（96年3月28日筆錄第
        4頁參照）：我們授信部分是就徵信人員所核定貸款額
        度，辦理對保動作及放款動作，對保之單純做保證人，
        沒有做設定抵押動作，設定抵押通常是徵信人員在做。
        至於如果有轉貸時，前順位抵押權人是否塗銷或抵押債
        務是否已經清償，與授信部門無關，是徵信人員的事情
        。
      (2)證人即櫃台人員戊○○到庭證稱（95年10月4日筆錄第
        2頁)：（法官：提示被告丙○○九十五年七月二十日答
        辯狀二被證一所附之匯款委託書、轉帳支出傳票，是否
        由你所承辦？）根據這二張紙記載，取款憑條應該是丙○○製作，匯款委託書應該是張瀧所製作，丙○○與張
        瀧寫好之後，按照流程會到我這裡核對金額，我核對無
        誤之後，我就會蓋章，我蓋好之後，再交給匯款人員，
        匯款人員匯出之後，單據當天會再回到我這裡做帳。根
        據匯款委託書上中間印章記帳人是王鈺州，本件匯款應
        該就是由他負責執行匯出。我執行核對時，通常只是核
        對匯款委託書、取款憑條金額是否相符，至於實際上該
        金額是要匯到何人帳戶，我不用審核，因為我無法審核
        該匯款用途。
      (3)證人即兼辦代書之職員丁○○到庭證稱（96年6月6日筆
        錄第3頁以下）：「 (法官印象中，當時徵信人員有無
        可能到轉貸前一銀行取得清償證明)有可能，因為他對
    　　第一順位抵押權比較清楚。... （就你所知，轉貸案件
      　放款下來後，錢撥入第一順位銀行備償帳戶，何人負責
        ？)聯絡人最有可能是徵信人員，因為對於前一順位實
　　　　際貸款額度，他最清楚，因為他要聯絡對方銀行。實務
  　　　上，應該是徵信人員要負責控管農會撥下來錢有無進入
    　　前一順位銀行備償帳戶，因為他有調查、追蹤，比較清
      　楚。」等語。
      (4)又被告庚○○於檢察官訊問時陳明：（檢察官問：張瀧
        貸款一千三百萬之後為何沒有去塗銷前順位的抵押權？
        ）張瀧貸款第一步要找徵信，徵信會告訴他應提供的相
        關資料，之後要登在徵信調查備忘錄上，這是一冊，不
        是只有一張，登記之後每一案都要再做追蹤，丙○○要
        去調查有無前順位、有無足夠的價值，之後再送給我審
        核，我也要去追蹤，我審核沒有問題之後送總幹事裁決
        准予借款，要去塗銷前順位的抵押權也是丙○○要去塗
        銷的，如果塗銷完成也是丙○○要蓋章，本件丙○○有
        蓋章表示他有去塗銷了，我是根據備忘錄看的，一般我
        會抽檢看有無去塗銷，像這樣轉貸的一年沒有幾件。..
        . 」等語，足認本件被告丙○○負有塗銷前順位抵押權
        之責任。
      (5)參酌上開證人證言及被告庚○○於檢察官訊問時之陳述
        ，本件系爭張瀧申貸案，被告丙○○既職司徵信工作，
        依被告庚○○提出而兩造所不爭執之台中縣后里鄉農會
        徵信調查備忘錄所示，收件人、登記完畢返回簽章人、
        追蹤事項（原農銀設定1500萬元需塗銷本件設定
        1,560萬元【實貸1,300萬元正】)完成簽章、核閱簽章
        主辦等欄，均由被告丙○○蓋章表示業已完成，則被告
        丙○○對於前追蹤事項原農銀設定1500萬元需塗銷部
        分為其職責，而依目前資料顯示，被告丙○○既知悉
        本件貸款有前一順位抵押權人農民銀行1500萬元，則原
        告撥款後該款項是否匯入張瀧於農民銀行之備償專戶，
        被告丙○○需負責追蹤，是以如張瀧取得系爭貸款後未
        匯入前開備償專戶，被告丙○○如何能於追蹤事項欄之
        完成簽章處蓋用印章，又依證人所言，授信人員既依徵
        信部門所核定貸款核度作信貸對保及放款工作，匯款人
        員僅核對匯款委託書、取款憑條是否相符，不問匯款用
        途或匯入何人帳戶，則就前順位抵押權是否塗銷之審核
        工作，足以證明此部分工作應由徵信人員負責，否則徵
        信人員如何在追蹤事項完成簽章欄蓋用印章，如何在核
        閱簽章主辦欄蓋用印章。是以，被告丙○○對於系爭張
        瀧申貸案審核時，前順位抵押權人農民銀行既未核發清
        償證明，亦未塗銷抵押權登記，其於追蹤事項完成簽章
        欄簽名，顯有故意情事。
      2.被告庚○○處理系爭張瀧申貸案委任之事務有違反善良
        管理人之注意義務。
    　　被告庚○○係受原告有償委任，應負善良管　理人注意
      　義務。查被告庚○○於前開偵查案件訊問時，除前開述
        述外，復陳明：（檢察官問：一年沒有幾件，為何你未
        去看土地謄本看有無塗銷？）丙○○是己○○的小舅子
        ，我當時看他已經蓋章塗銷，想說已經完成了，我沒有
        再深入追蹤，我承認我監督上有不足之處，一方面他是
        農會的重要人物，有時也不得已... 」（台灣台中地方
        法院檢察署94 年度他字第603號、94年3月24日筆錄第1
        頁以下），而就前順位抵押權是否塗銷，依規定應徵取
        塗銷後之最新不動產登記謄本，而此項最新不動產登記
        謄本應附於系爭農會徵信調查備忘錄上，被告庚○○覆
        核時，對於此項最新不動產登記謄本是否附卷，稍加注
        意即可知悉，其竟未予注意，僅以被告丙○○為總幹事
        即被告茂淵之小舅子，即率而在系爭徵信備忘錄覆核欄
        上蓋章，顯然違反善良管理人之注意義務，被告庚○○
        就本件損害之發生，確有監督不週情事，其處理委任事
        務顯有過失。
      3.被告己○○處理系爭張瀧案申貸案之委任事務亦違反善
        良管理人之注意義務。
    　　被告己○○係受原告有償委任，依前開農會法施行細則
      　第30條規定，指揮監督所屬職員推行會務與業務時，應
        負善良管理人注意義務。查本件原告基於業務之分工，
        雖將就上開事項交由被告丙○○經辦，由信用部主任即
        被告庚○○覆核，然另方面，亦由職任原告后里鄉農會
        之總幹事即被告己○○負監督之責，並於上開徵信調查
        備忘錄之核閱簽章欄之總幹事欄蓋印決行，本件既非由
        后里鄉農會理事會或總幹事授權信用部主任決行，被告
        己○○既受有償委任，就本件張瀧申貸，應負善良管理
        人之注意義務，而其就被告丙○○主辦所簽具放貸額度
        之意見，於審查時對於此種一年沒幾件之轉貸案件，放
        貸額度又高達1300萬元，其注意義務顯然大為提升，對
        於前順位抵押權是否塗銷，關乎原告日後追償時是否享
        有優先受償權之利害關係知之甚明，且此種審查時，僅
        需審查不動產登記謄本之他項權利欄即前順位農銀豐原
        分行之抵押權是否塗銷一事，只需審查被告丙○○是否
        將最新不動產登記謄本附卷，且該登記謄本上前順位抵
        押權人是否業已塗銷抵押權，並無困難，其竟未予審查
        ，即率而於徵信備忘錄上蓋章，違反善良管理人之注意
        義務，難認無過失。
      5.本件被告三人就委任或僱傭契約為不完全給付，已如前
        述，而損害發生原因係因84年1月27日系爭放款第一期
        款1000萬元予張瀧時，被告丙○○未要求張瀧將其中85
        0萬元匯入農民銀行備償專戶，亦未向農民銀行取回清
        償證明，致未能塗銷農民銀行之第一順位抵押權，則損
        害發生時點為84年1月27日，就委任或僱傭關係其債務
        不履行之消滅時效，法無特別明文，自應適用民法第
        125條之一般消滅時效期間即15年 (最高法院56年度台
        上字第305號判例意旨參照)，迄本件訴訟繫屬本院時
        (95年2月14日)未逾15年之時效期間，被告所為時效抗
        辯為無理由。
  (三)被告處理系爭張瀧申貸案債務不履行責任應返回原告損害之
    數額為6,029,519元。
    按負損害賠償責任者，除法律另有規定或契約另有訂定外，
　　應回復他方損害發生前之原狀。民法第213條第１項定有明
  　文。次按損害賠償之債，以實際上受有損害為成立要件，倘
    無損害，即不發生賠償問題；被害人實際上有否受損害，應
    視其財產總額有無減少而定。被上訴人貸款予王○滿等七人
    而對之取得債權，其財產總額並未因此減少，於被上訴人證
    明對王○滿等七人及其連帶保證人潘○道、陳○欲追償無效
    果，及抵押物賣得價金不足清償系爭貸款前，自難認被上訴
    人已受有實際損害（92年台上字第566號判決意旨參照）。
    本件原告主張就系爭張瀧申貸案受有1300萬元之損害，為被
    告三人所否認。經查，本件原告因被告丙○○處理張瀧申貸
    案時，於原告放款時，未注意所放款項未匯入備償專戶，又
    未向農民銀行取得清償證明，致原告就系爭轉貸案件僅取得
    第2順位抵押權，嗣因張瀧未清償農民銀行，經農銀豐原分
    行強制執行結果，原告因受償優先順位劣於第一順位抵押權
    人農銀豐原分行，而就拍賣所得758萬元未能受償分毫，而
    前順位抵押權人農銀豐原分行於扣除必要之執行費用、土地
    增值稅後分得6,029,519元，原告則未能受償分毫，致原告
    前揭1300萬元於90年12月31日全數轉為呆帳之事實，有本院
    92 年度執字第44906號強制執行金額計算書分配表、中央存
    保公司93年5月31日檢查報告及后里鄉農會信用部業務缺失
    改善情形報告表各乙份附卷可稽。次查，被告丙○○於放款
    時，未要求張瀧將其中850萬元匯入前順位抵押銀行之備償
    專戶，致未能塗銷農民銀行之第一順位抵押權，而系爭抵押
    標的物拍賣價額僅有758萬元，第一順位抵押權人實際分配
    受償6,029,519元，揆諸前開說明，原告縱為第一順位抵押
    權人，實際能受清償之數額為6,029,519元，其餘仍需轉為
    呆帳，是以原告因被告三人債務不履行所受損害數額為
    6,029,519元。
  (四)被告己○○、庚○○、丙○○應就系爭損害負不真正連帶責
    任。
    按數人負同一債務，明示對於債權人各負全部給付之責任者
    ，為連帶債務。無前項之明示時，連帶債務之成立，以法律
    有規定者為限。民法第272條定有明文。本件原告對被告之
　　侵權行為損害賠償請求權已逾除斥期間，而對被告三人不完
  　全給付之債務不履行請求權未罹於時效期間，已如前述。而
    被告三人就系爭債務不履行責任既無明示負連帶債務之事實
    ，法律對於債務不履行責任又無連帶債務之明文，難認應負
    連帶賠償責任。次按不真正連帶債務，係數債務人基於不同
    之債務發生原因，就同一內容之給付，對於同一債權人各負
    全部給付義務，因一債務人給付，他債務人即同免其責任。
    其各債務發生之原因既有不同，僅因相關法律關係偶然競合
    (最高法院92年度台上字第1540號判決意旨參照)。而不真正
    連帶債務幾全依法規之競合而成立，其成立之主要型態有下
    列各類：(1)因一人之侵權行為與他人之侵權行為競合而成立
    者；(2)因一人之債務不履行與他人之債務不履行競合而成立
    者；(3)因一人之侵權行為與他人之債務不履行競合而成立者
    ；(4)因契約上之損害賠償與他人之債務不履行之競合而成立
    者；(5)因契約上之損害賠償與他人之侵權行為之競合而成立
    者（鄭玉波著民法總論第456頁至458頁參照）。本件被告丙○○處理系爭張瀧申貸案時有違反僱傭契約之故意，被告庚○○、己○○未盡到監督之責，亦違反有償委任之善良管理
    人注意義務而有過失，已如前述，彼等三人間對於系爭張瀧
    案應負債務不履行之損害賠償責任，係就同一內容之給付，
    對於原告各負全部給付義務，因一債務人給付，他債務人即
    同免其責任，屬於前揭「因一人之債務不履行與他人之債務
    不履行之競合而成立」之不真正連帶債務類型，揆諸上揭說
    明，應負不真正連帶賠償責任。
  (五)綜上所述，被告三人應對原告負不真正連帶責任，原告請求
    被告應各給付原告6,029,519元，及自起訴狀繕本送達翌日
    即95年3月21日起至清償日止，按年息5%計算之利息，如其
    中一被告已為給付，在給付之範圍內其他被告同免給付之義
    務，為有理由，逾此部分之請求，為無理由，應予駁回。
六、本件兩造分別陳明願供擔保，准予假執行及免為假執行，就
    原告勝訴部分，核無不合，爰分別酌定相當之擔保金額准許
    之，其餘假執行之聲請，因訴之駁回，而失所依據，應予駁
    回。
七、訴訟費用負擔及假執行之依據：民事訴訟法第79條、第390
    條第2項、第392條。
中　　華　　民　　國　　96　　年　　6　　月　　 15　　日
                  民事第一庭  法　官　陳學德
以上正本係照原本作成。
如對本判決上訴，須於判決送達後20日內向本院提出上訴狀。
中　　華　　民　　國　　96　　年　　6　　月　　 15　　日
                    　　　　　書記官
